最高法院刑事判決　　　　　　九十六年度台上字第七五八六號
上　訴　人　乙○○
選任辯護人　林　凱律師
上　訴　人　甲○○
選任辯護人　陳佳瑤律師
上列上訴人等因違反藥事法案件，不服台灣高等法院中華民國九
十六年九月十日第二審更審判決（九十六年度上更(一)字第五一一
號，起訴案號：台灣桃園地方法院檢察署九十一年度偵字第二二
五二二號），提起上訴，本院判決如下：
    主  文
原判決撤銷，發回台灣高等法院。
    理  由
本件原判決認定上訴人甲○○為桃園縣蘆竹鄉○○路○段三九七
號中央製藥股份有限公司（下稱中央製藥公司）副廠長，綜理該
公司工廠內製藥業務，與在台北縣三重市○○○路一九三巷十一
弄三十號經營達壹源實業有限公司（下稱達壹源公司），並製造
製藥所需造粒機、模具等產品之上訴人乙○○，因業務而互相熟
識。民國九十一年八月間，黃書漢（棄保潛逃，由第一審法院通
緝中）在中國大陸地區，與綽號「小高」之不詳姓名成年男子共
同謀議，欲於台灣地區利用第二級毒品安非他命摻雜其他鎮靜劑
，製造一批假MDMA（俗稱搖頭丸）運往中國大陸銷售，事成後黃
書漢可獲得新台幣（下同）一百萬元報酬。彼等二人遂決議共同
教唆乙○○統籌製造上開假MDMA事宜，議定後，即由小高委託乙
○○製造鑄印有「B29」字樣之仿荷蘭製MDMA 標誌之循環打錠機
模具一組，再推由黃書漢返台，交付該模具費用三萬九千元予乙
○○，並委請乙○○負責找尋可摻入安非他命中增加藥效之鎮靜
劑，及製造假MDMA錠劑之製藥廠，以遂行計畫。乙○○受教唆後
，遂同意以八萬五千元（包含購買「你得眠」及壓製錠劑之價格
）之代價，聯絡甲○○代為購買價格三萬八千元、毛重共一千公
克之第四級管制藥品NITRAZEPAM「你得眠」之鎮靜劑，並利用中
央製藥公司之製藥機器，混合上開鎮靜劑及毒品安非他命，壓製
假MDMA，甲○○乃應允同意。上訴人二人遂與小高、黃書漢均明
知上開以安非他命摻混第四類管制藥品NITRAZEPAM「你得眠」鎮
靜劑方式製造之假MDMA，係行政院衛生署明令公告禁止製造之毒
害藥品，為藥事法第二十二條第一款所稱之「禁藥」，猶共同基
於製造上開禁藥之犯意聯絡，先由黃書漢於同年八月十五日下午
，以四萬八千元，自小高所介紹，綽號「金鷹」之林姓成年男子
處，購得毛重一千二百公克之安非他命藍色粉末一包，並於台北
縣永和市○○路○段四十號十樓之一其住處，將上開藍色粉末放
入攪拌機中稍加磨碎及加深顏色後，即於當日晚上七時許，經由
乙○○聯絡，黃書漢攜帶安非他命藍色粉末一包，至台北縣三重
市○○○路一九三巷十一弄三十號達壹源公司與乙○○會合後，
由乙○○攜帶前揭打錠模具及藍色粉末一包，駕車載同黃書漢至
中央製藥公司交予甲○○，甲○○則於當日晚上，在中央製藥公
司內，趁無人注意之際，利用該藥廠之製造設備及乙○○所提供
之打錠模具，將上開安非他命藍色粉末與嗣後由黃書漢另攜帶前
去之安非他命藍色粉末一包及先前乙○○委託其購買之部分「你
得眠」黃色粉末，加上乳糖、澱粉等物，製作含有安非他命之禁
藥即藍色藥錠二十六包（合計淨重九一０五．九八公克，甲基安
非他命純度二十三．二一％，純質淨重二一一三．五０公克）、
含有安非他命之禁藥即藍色藥錠一包（合計淨重一八二．三０公
克，甲基安非他命純度二十二．七一％，純質淨重四十一．四０
公克）。嗣於同月十六日下午一時許，在桃園縣蘆竹鄉○○路二
六六巷六號前，甲○○經由乙○○聯絡，正欲交付含有安非他命
之藍色藥錠共二十六包予黃書漢時，為法務部調查局台北市調查
處、桃園縣調查站、台北縣調查站及憲兵司令部台北市調查組人
員當場查獲，並扣得上開藍色藥錠共二十六包及在甲○○身上查
獲藍色藥錠一包，且於中央製藥公司內查獲甲○○尚未使用完畢
之安非他命藍色粉末一包（淨重九八六．三０公克，純度六十八
．五二％，純質淨重六七五．八一公克）、「你得眠」黃色粉末
一包（淨重七０三．八公克）及上開循環打錠機模具一組，另又
於台北縣永和市○○路○段四十號十樓之一黃書漢住處，查獲其
所有，含有第二級毒品MDMA之綠色粉末一包（淨重一．三九公克
）、包裝袋一批，及殘留有甲基安非他命、MDMA之攪拌機一台、
藥罐一罐等物。因而撤銷第一審所為之科刑判決，比較行為時及
裁判時法律，適用最有利於上訴人二人之規定，改判均論處上訴
人二人共同製造禁藥罪刑。固非無見。
惟查：（一）、藥事法所稱「禁藥」，係指同法第十六條第一款
經中央衛生主管機關明令公告禁止製造、調劑、輸入、輸出、販
賣或陳列之毒害藥品，及第二款未經核准擅自輸入之藥品。而所
謂「製造」藥品，係指將原料藥加工調製，製成一定劑型及劑量
而供醫生處方或指示治療疾病；若僅改變原有藥品之劑型或將二
種以上之藥品混合交與病患服用之情形，則屬「調劑」藥品，二
者有別。原判決對上訴人二人皆論處製造禁藥罪刑，其事實認定
上訴人二人與黃書漢、小高基於共同製造禁藥之犯意聯絡，由甲
○○利用中央製藥公司之製造設備與乙○○所提供之打錠模具，
將黃書漢所交付之安非他命藍色粉末及乙○○委託其所購買之部
分「你得眠」黃色粉末，加上乳糖、澱粉等物，製作含有安非他
命禁藥之藍色藥錠等情，理由並說明安非他命經行政院衛生署先
後多次公告列為禁藥，不准登記及禁止使用，其後毒品危害防制
條例雖亦將安非他命列為第二級毒品，上揭將安非他命列為禁藥
管理之公告並未廢止或變更；上訴人等乃單純將安非他命藍色粉
末，於混合「你得眠」等鎮靜劑後，在不改變其化學結構，僅改
變其外型之情形下壓製成錠，故係以安非他命成品為原料，並非
製造安非他命，和一般以製造安非他命之原料藥，經由化學變化
之製藥過程，製成甲基安非他命者不同，且因而產製之上開藍色
藥錠經送法務部調查局鑑定之結果，仍含原摻入之第二級毒品甲
基安非他命及第四級管制藥品 LORAZEPAM、NITRAZEPAM「你得眠
」成分，並無MDMA成分，因認上訴人二人係製造假MDMA之禁藥云
云。則原判決既謂上訴人二人並未製造甲基安非他命或上開鎮靜
劑，其指上訴人二人所「製造」者，應為該藍色藥錠，然該藍色
藥錠本身是否經中央衛生主管機關明令公告禁止製造之毒害藥品
而屬上開規定之禁藥？又上訴人二人單純混合該安非他命與上開
鎮靜劑暨乳糖、澱粉等物而壓製成藍色藥錠之行為，究屬上開規
定所列之「製造」或「調劑」？該等行為是否均屬藥事法第八十
二條第一項「製造」禁藥之行為？原審未遑調查，遽為共同製造
禁藥之科刑判決，其證據調查職責猶嫌未盡。（二）、證據取捨
與其價值之判斷，固屬於事實審法院之職權，但此項自由判斷職
權之行使，仍須不違背一般經驗法則及論理法則，且與卷內資料
相符，否則即有違背證據法則之違法。原判決事實認定黃書漢向
綽號「金鷹」之不詳姓名者購買安非他命粉末毛重一千二百公克
後，交由甲○○製造假MDMA；甲○○因而以該安非他命粉末及「
嗣後黃書漢另攜帶前去之安非他命藍色粉末一包」，與其購買之
「你得眠」等鎮靜劑黃色粉末，加上乳糖、澱粉等物，製成調查
人員在甲○○交付現場查扣之藍色藥錠二十六包（合計淨重九一
０五．九八公克，甲基安非他命純質淨重二一一三．五０公克）
，及自甲○○身上扣得之藍色藥錠一包（淨重一八二．三公克，
甲基安非他命純質淨重四十一．四公克），另並於中央製藥公司
經調查人員查獲剩餘之安非他命粉末一包（淨重九八六．三０公
克，甲基安非他命純質淨重六七五．八一公克）等情；其理由雖
併引上訴人二人及黃書漢於警詢暨偵、審中之自白，與上開扣案
物品、鑑驗通知書等為其論據。然遍查全卷，上訴人二人及黃書
漢始終未曾供述黃書漢除交付上開毛重一千二百公克之安非他命
粉末予甲○○外，嗣並另再交付安非他命藍色粉末一包予甲○○
，供其製造假MDMA，原判決已有認定事實不依憑證據之違失。再
者，既乏證據證明黃書漢除上開毛重一二００公克之安非他命粉
末外，另曾再交付安非他命粉末予甲○○，而甲○○製成之藥錠
中，安非他命之純質淨重已達二一一三．五及四十一．四公克，
共二一五四．九公克，苟再加計尚餘未用罄之上開安非他命粉末
，純質淨重六七五．八一公克，則遠超出黃書漢原交付之一千二
百公克安非他命，亦有矛盾，此本院前次發回要旨業已指明，原
審未為必要之調查與釐清，徒於判決加載上開與卷存證據不符之
事實，致其原有證據調查未盡及判決理由矛盾之違背法令，猶然
存在，復有證據上理由矛盾之違背法令。以上，或為上訴意旨所
指摘，或係本院得依職權調查之事項，應認原判決仍有發回更審
之原因。
據上論結，應依刑事訴訟法第三百九十七條、第四百零一條，判
決如主文。
中　　華　　民　　國　九十六　年　 十二 　月  二十七  日
                      最高法院刑事第七庭
                          審判長法官  張　淳　淙
                                法官  劉　介　民
                                法官  張　春　福
                                法官  蔡　彩　貞
                                法官  林　俊　益
      本件正本證明與原本無異
                                      書  記  官
中　　華　　民　　國　九十七　年　  一 　 月　　七　　日
                                                 H
